臺灣花蓮地方法院民事簡易判決
110年度花簡字第163號
原      告  戴金生  
訴訟代理人  許正次律師(法扶律師)
被      告  戴文進  
訴訟代理人  何俊賢律師(法扶律師)    
上列當事人間請求拆屋還地等事件，本院於民國111年3月7日言
詞辯論終結，判決如下：
    主      文
被告應將坐落花蓮縣○○鄉○○段000地號土地上如附圖所示編號A部
分面積77.92平方公尺之地上物拆除，並將該部分土地返還原告
。　　
被告應自民國109年10月27日起至返還上開土地之日止，按月給
付原告新臺幣1,582元，不足1個月時，每日以新臺幣53元計算。
訴訟費用新臺幣1,550元由被告負擔。
本判決得假執行。但被告如以新臺幣42,856元為原告預供擔保，
得免為假執行。
    事實及理由
一、訴狀送達後，原告不得將原訴變更或追加他訴。但請求之基
    礎事實同一、擴張或減縮應受判決事項之聲明者，不在此限
    。民事訴訟法第255條第1項第2款、第3款分別定有明文。本
    件原告原對被告戴文進、鄭美玲起訴聲明：㈠被告應將系爭
    土地上，如原證2所示之257.17平方公尺範圍拆除，並將占
    用之土地騰空返還予原告，㈡被告應連帶給付原告新臺幣（
    下同）967元，㈢第2項之給付外，被告戴文進應給付原告308
    ,580元，及自起訴狀繕本送達翌日起至清償日止，按年息百
    分之5計算之利息，暨自起訴狀繕本送達翌日起至返還上開
    土地之日止，按月給付原告5,143元，㈣第2項之給付外，被
    告鄭美玲應給付原告308,580元，及自起訴狀繕本送達翌日
    起至清償日止，按年息百分之5計算之利息，暨自起訴狀繕
    本送達翌日起至返還上開土地之日止，按月給付原告5,143
    元，㈤前2項之給付，若任一被告已為給付者，在其給付數額
    之範圍內，其他被告同免給付義務，㈥第2項至第4項之給付
    ，原告願供擔保，請准為假執行之宣告。嗣撤回對鄭美玲之
    起訴，並變更聲明為：㈠被告應將系爭土地上，如附圖所示A
    部分約77.92平方公尺範圍拆除，並將占用之土地騰空返還
    予原告。㈡被告應自109年10月27日起至返還上開土地之日止
    ，按月給付原告1,582元（不足一個月時，每日以53元計）
    。㈢原告願供擔保，請准為假執行之宣告（卷13至14、337至
    338、377頁）。經核原告係基於被告所有門牌號碼花蓮縣○○
    鄉○○00號房屋（下稱系爭房屋）占用原告所有坐落花蓮縣○○
    鄉○○段000地號土地（下稱系爭土地）之同一基礎事實而為
    訴之變更，並減縮應受判決事項之聲明，合於上開規定，應
    予准許。
二、原告主張：
  ㈠系爭土地為原告所有，被告未經原告同意，逕自於系爭土地
    上興建系爭房屋，屋前鋪設水泥地。被告並以系爭房屋經營
    安親班，現已開始營運。
　㈡系爭土地為國有山地保留地（現稱原住民保留地），原為訴
    外人洪武雄及其家族世居使用，後由原告母親林玉春出資向
    洪武雄買受，並於民國58年10月15日由兩造之祖父戴福氣向
    臺灣省政府申請登記為耕作權人，復於69年11月19日因耕作
    權期滿取得所有權。戴福氣於72年3月6日死亡後，戴福氣之
    子戴正明以繼承為原因登記為系爭土地所有權人，因戴正明
    知曉系爭土地實際係林玉春所有，遂依林玉春及原告之指示
    ，在85年7月11日將系爭土地移轉登記予原告。
　㈢被告辯稱系爭房屋乃被告父親戴正義得兩造祖父戴福氣同意
    後，於50年間在系爭土地上興建，雖提出之鄰地人證明書為
    證，惟原告否認該證明書形式上及實質上真正，且觀察68年
    航照圖可知，當時系爭房屋座落之位置僅為一片平地，足以
    明瞭被告提出之鄰地人證明書與事實不符。系爭房屋應係在
    83年間始建築完成，從戴福氣已在72年死亡一事可知，戴福
    氣生前未曾同意他人以系爭土地建築系爭房屋，而戴正明知
    系爭土地為林玉春所有，亦不曾同意他人使用系爭土地建築
    房屋，兼以系爭土地乃原告母親林玉春購買，並非兩造祖先
    遺留，足以明瞭戴福氣不可能擅自同意戴正義使用系爭土地
    興建房屋。戴正義未取得系爭土地所有權人之同意，逕自於
    其上興建系爭房屋，乃無權占有，而戴正義之占有，依序由
    訴外人戴文財、花小晴、被告接續，渠等均從未取得原告或
    原告前手同意占有系爭土地，自屬無權占有。
　㈣未定期限之使用借貸契約，經相當時期可推定借用人使用完
    畢者，使用借貸契約消滅。而借用不動產，於借用人遷離而
    可認將來無繼續使用者，可推定借用人使用完畢。假設戴福
    氣曾同意戴正義興建房屋而無償使用，且未約定使用期間，
    鑑於花小晴已遠離多年，復將系爭房屋出賣，堪認其使用完
    畢，原告自得為返還之請求。基上：
　1.被告提出航照圖、臺灣花蓮地方檢察署110偵4113號檢察官
    不起訴處分書，無非係為證明系爭房屋於70年間已存在，由
    戴正義得土地所有人戴福氣同意後始興建，後由戴文財繼承
    ，再由花小晴繼承，並於109年間讓與事實上處分權予被告
    ，果爾為真，亦僅能認戴正義與戴福氣間就系爭土地存有借
    地建屋契約而已。
　2.惟於戴正義死後，戴文財與被告協議分割遺產，由戴文財單
    獨所有系爭房屋，戴文財死後，系爭房屋由花小晴繼承，花
    小晴於100年遷離系爭房屋，且中間曾出租，至109年始將系
    爭房屋事實上處分權讓與被告。準此，戴正義與戴福氣之使
    用借貸契約固然得由戴文財及被告繼承，但戴文財與被告協
    議分割，由戴文財單獨取得系爭房屋所有權，被告另於他處
    居住，此時被告已無繼續使用系爭房屋之意思，有鑑於房屋
    不能與土地分離使用之性質，被告應已無繼續使用系爭土地
    之意思。花小晴於100年間遷離系爭房屋，曾出租予他人，
    至109年間將系爭房屋事實上處分權讓與被告，除長時間未
    使用外，其將系爭房屋出租、出賣，亦可認為花小晴自100
    年間起已無繼續使用系爭房屋及土地之意思。從而，戴正義
    繼承人已先後遷離系爭房屋，至100年間，戴正義後代無人
    使用系爭土地，是該使用借貸契約應在100年間即因借用人
    使用完畢而消滅。
　㈤被告無權占用系爭土地，成立不當得利，應將所受之相當於
    地租之利益返還予原告。又因興建系爭房屋致系爭土地未作
    農業使用之故，經花蓮縣地方稅務局通知原告自101年起改
    按一般用地稅率課徵地價稅，原告因此喪失課徵田賦及停徵
    優惠之利益，此乃被告無權占用系爭土地所生之損害，應由
    被告賠償。關於被告應給付金額之計算：
　1.系爭房屋位於加灣部落內，周圍均為部落民宅，極有利發展
    補習及安親事業，而系爭土地雖位於一般農業區農牧用地，
    每平方公尺公告現值僅有550元，但道路相隔之鄉村區乙種
    建築用地（如加灣段1004地號及周圍土地）每平方公尺公告
    現值為2,400元（原證5），故計算被告因此所獲利益，宜以
    作建築使用土地之公告現值即每平方公尺2,400元為基礎，
    按使用面積之價值年息1分計算。
　2.原告自101年起至105年間，因系爭土地改按一般用地稅率課
    徵地價稅而受有5,942元之損害(原證3）。　　
　3.依上開不起訴處分書記載，被告係於109年間向花小晴購買
    系爭房屋，占用系爭土地77.92平方公尺，為便利計算、及
    省去調查被告何時取得系爭房屋事實上處分權之勞費，爰請
    求被告自109年10月27日（原告起訴之日）起至將占用土地
    騰空返還原告之日止，按月給付原告1,582元，計算式如下
    ：1.相當於租金不當得利部分：2,400元×77.92平方公尺×10
    %÷12月＝1,558元（元以下四捨五入，下同）。2.損害賠償部
    分（地價稅、將來給付之訴）：應課徵地價稅5,942元÷未做
    農用面積1580.16平方公尺×被告占用面積77.92平方公尺÷12
    月＝24元。1,558元＋24元＝1,582元。
　㈥爰依民法第767條第1項前段請求拆屋還地，依民法第179條請
    求相當於租金不當得利，依民法第184條第1項前段請求侵權
    行為損害賠償等語。並聲明：如主文第1項、第2項所示。
三、被告則以：
　㈠系爭房屋原本是被告父親戴正義所有，嗣後輾轉移轉予被告
    所有，而系爭房屋坐落之系爭土地原本為兩造祖父戴福氣所
    有，嗣後依序輾轉為戴正明、原告所有，系爭房屋早年興建
    於系爭土地上時，係經戴福氣同意，且無償使用迄今，被告
    可無償使用系爭土地，不容原告以土地所有權人之更易，逕
    使原於土地上合法興建之房屋翻異成為不具正當權源，若准
    許土地之繼受取得人得對房屋使用人主張侵害土地所有權、
    應拆屋還地者，實有違房屋公示及物盡其用之原則。
　㈡被告否認系爭土地原為洪武雄及其家族世居使用、嗣由原告
    母親林玉春出資向洪武雄買受、林玉春指示移轉登記予原告
    之事實，倘若系爭土地為林玉春向洪武雄購買，何以系爭土
    地登記謄本內容未曾出現「洪武雄」、「林玉春」等人之資
    料（原證6）。反可證明系爭土地係由戴福氣向臺灣省政府
    申請登記為耕作權人，於69年11月19日因耕作權期滿取得所
    有權，戴福氣於72年3月6日死亡後，由戴正明繼承，戴正明
    於85年7月11日以買賣為原因將系爭土地移轉登記於原告，
    與洪武雄、林玉春無關。系爭土地原為戴福氣同意提供系爭
    土地由被告父親建築系爭房屋並無償使用，戴福氣之繼承人
    當應繼受之。
　㈢依林務局農林航空測量所調閱系爭土地於70年3月14日、75年
    4月27日、85年9月9日、107年10月28日航照圖、臺灣花蓮地
    方檢察署110年度偵字第4113號檢察官不起訴處分書，可知
    系爭房屋確實早於70年3月14日前已興建完成，並坐落在兩
    造祖父戴福氣所有之系爭土地上，顯然戴福氣於生前確實同
    意被告父親戴正義在系爭土地上興建系爭房屋，並由後代子
    孫居住及無償使用。系爭房屋嗣後移轉予被告姪女花小晴所
    有，被告於109年間向花小晴取得系爭房屋所有權，系爭房
    屋除內部整修外，迄今未有改建、增建。上開事實，原告及
    其母親、其他家人親戚均知之甚詳。
  ㈣系爭土地於85年7月11日即移轉登記於原告，原告自取得系爭
    土地所有權起，至其提出本件訴訟以前，未曾向被告請求相
    關不當得利或拆屋還地之主張，原告確實知悉系爭房屋係戴
    福氣同意興建，何況原告係繼承系爭土地而來，本有相同容
    忍義務等語資為抗辯。並聲明：原告之訴駁回。如受不利判
    決，被告願供擔保，請准宣告免為假執行。　　
四、兩造不爭執之事項（卷345頁）：
　㈠系爭土地為原告所有。
　㈡系爭房屋為被告所有，占有系爭土地約77.92平方公尺。
　㈢原告因未為農業使用而遭課地價稅差額293元。
五、本件兩造爭執之處，應在於（卷345至346頁）：
　㈠被告是否無權占用原告土地？
　㈡原告請求之過去及將來相當於不當得利之租金是否有理由？
　㈢原告遭課之地價稅差額應由何人負擔？　　
六、本院之判斷：
　㈠按所有人對於無權占有或侵奪其所有物者，得請求返還之。
    無法律上之原因而受利益，致他人受損害者，應返還其利益
    。雖有法律上之原因，而其後已不存在者，亦同。因故意或
    過失，不法侵害他人之權利者，負損害賠償責任。故意以背
    於善良風俗之方法，加損害於他人者亦同。民法第767條第1
    項前段、第179條、第184條第1項定有明文。以無權占有為
    原因，請求返還所有物之訴，被告對原告就其物有所有權存
    在之事實無爭執，而僅以非無權占有為抗辯者，原告於被告
    無權占有之事實，無舉證責任。被告應就其取得占有，係有
    正當權源之事實證明之。而無權占用他人之物，依社會通念
    可能獲得相當於租金之利益，所有人自得依上開規定請求無
    權占有人返還其占用土地、房屋所受相當於租金之利益。經
    查，系爭土地為原告所有、系爭房屋占用系爭土地等事實（
    占用情形如勘驗筆錄及現場照片、複丈成果圖所示，卷295
    至309、317至321頁），被告均不爭執，但辯稱：戴福氣於
    生前同意被告父親戴正義在系爭土地上興建系爭房屋，由後
    代子孫居住及無償使用，原告繼承系爭土地，本有相同容忍
    義務等語。揆諸首揭說明，自應由被告就系爭房屋取得占有
    系爭土地係有上開正當權源之事實，負舉證責任。
  ㈡被告就其主張，提出系爭房屋附近住家及鄰居之證明書、林
    務局農林航空測量所調閱系爭土地之航照圖、不起訴處分書
    為證（卷69至85、193、365至375頁）。本院並依職權調閱
    系爭土地之地籍資料（卷141至155頁）、系爭房屋之稅籍證
    明書、門牌證明書、歷年戶籍登記簿頁含戶籍資料(卷157至
    159、239至259頁）、花蓮縣政府函及檢附會勘紀錄、違反
    區域計畫法案件處分書（卷261至282、357至360頁）、航攝
    影像（卷285至293頁）。依上開資料所示，系爭房屋為未辦
    保存登記建物，61年3月設立稅籍，納稅義務人為戴文財，
    於99年2月因繼承變更納稅義務人名義為花小晴即戴曉晴，
    嗣於107年8月因買賣變更納稅義務人名義為被告，迄今未再
    移轉（卷157頁）；系爭土地重測前為景美段309地號，於58
    年12月31日申辦耕作權設定，嗣依序由戴福氣於69年11月19
    日因耕作權存續期間屆滿取得所有權、戴正明於72年3月6日
    繼承取得所有權、原告於85年7月11日以登記原因買賣取得
    所有權（卷143至155頁）。
  ㈢兩造並舉系爭土地及房屋之前手戴正明、花小晴為人證：
　1.證人戴正明證稱：（原告訴代提示圖片：這個房子你知道嗎
    ？）我知道。（原告訴代：蓋房子時土地是你的名字，還是
    你爸爸戴福氣的名字？）我爸爸戴福氣的名字。原告爸爸沒
    有之後就轉給我，我轉給他孩子。（原告訴代：林玉春是否
    是跟洪武雄買的？）是。（被告訴代提出異議：證人說法前
    後矛盾。）（原告訴代：土地是不是林玉春買的？）是，我
    三嫂跟我三哥。（原告訴代：你有無同意過戴文財或戴文進
    在這裡蓋房子？）沒有。（原告訴代：你是否知道戴福氣有
    同意戴文財或戴文進在這裡蓋房子？）不知道。（被告訴代
    ：房子是誰蓋的？）我不清楚。（被告訴代：為何戴正直買
    的要登記在戴福氣名字上？）戴福氣是我爸爸，我爸爸跟我
    哥哥死掉就轉給我，我要交給他的孩子。（法官：你爸爸叫
    什麼名字？）戴福氣。戴正義是我大哥，戴正直是我三哥。
    （法官：買這塊土地作何用？）蓋房子。（法官問：買土地
    時上面有無房子？）沒有。（法官：你還給戴金生時土地上
    有無房子？）只有木頭房子。（法官：是否認識林玉春？）
    我三嫂。（法官：水泥房子是否50年時就蓋在這塊土地上？
    ）差不多70幾年。（法官：水泥房子是誰蓋的？）我不知道
    是戴文進哥哥戴文財蓋的，我回來就有房子，以前是木頭做
    的。（法官：戴正直有無同意戴文財蓋？）沒有。（法官：
    你確定是戴文財蓋的？）是（卷386至393頁）。　
　2.證人花小晴證稱：（被告訴代：是否知道秀林鄉景美村加灣
    58號之房屋是誰的？）我知道，我從小住在那邊，原本在我
    父親戴文財名下，我父親過世以後我繼承這棟房子，後來因
    為我自己有事無法管理，才過戶贈給我叔叔戴文進。（被告
    訴代：房子蓋在加灣段961地號土地上，為何可以在系爭土
    地上蓋房子，你是否知道？）據我所知，它本來是一整筆土
    地，在我阿公輩那時候，就是要他們親兄弟全部回來家裡那
    一筆地上面蓋房子，老人家就是要把他們聚集在那邊，所以
    我父親後續幫我外公蓋了這房子，所以我們才會居住在那邊
    ，原本這是一整筆地，一直到現在都還沒有分割，那塊地上
    面有好幾戶人家。（被告訴代：蓋房子在系爭土地上是戴福
    氣同意的，是否如此？）對。（被告訴代：所以戴福氣同意
    他所有的子女蓋房子在系爭土地上，並同意他們居住在上面
    ？）對，那個時候因為兄弟很多，所以每個兄弟都回來蓋一
    間一間，之前原本是木房。（被告訴代：你們是蓋水泥房？
    ）水泥房是民國60幾年還70幾年那時候，我父親才說蓋水泥
    房給老人家，結果那時候有一段時間木房好像發生事情火燒
    ，就是剛剛好。（被告訴代：所以這就是戴福氣同意的事情
    ，可以受益的對象就是所有的子孫們都可以住？）是。（被
    告訴代：那時候有沒有說蓋房子在上面要給租金，或住在上
    面要給租金？）沒有，是無償使用。（被告訴代：戴正明把
    系爭土地過戶給原告戴金生，戴金生知道你剛才所講的原委
    嗎？）知道，這都是老人家這樣子跟我們講的，當初我還沒
    過戶給我叔叔，我父親當時還在，要過世之前，戴正明有跟
    我講過，還有戴金生的母親也跟我講過「如果你們有錢趕快
    去分割」，他們都有跟我說過如果可以，你們趕快去分割，
    到後面為什麼我過戶給我叔叔造成這些事情我自己也不知道
    （本院卷410至412頁）。
  ㈣依上開事證可知，於兩造祖父戴福氣取得系爭土地所有權迄
    死亡期間，其上已有系爭房屋存在，無論房屋係由戴正義或
    戴文財所興建（參當事人親屬關係圖表，卷119頁），衡諸
    一般常情，戴福氣於生前應有同意其親屬在其土地上興建房
    屋共同生活居住之意思。然於72年3月6日戴福氣死亡迄今已
    將近40年，系爭土地所有權及系爭房屋事實上處分權已多次
    移轉，戴福氣之親屬亦未必均有繼續以系爭房屋為生活中心
    地之意思及事實。證人花小晴固證稱：戴福氣同意所有子孫
    都可以居住，然亦稱「這都是老人家這樣子跟我們講的」等
    語，可見上開戴福氣同意之事實，並非證人花小晴親自見聞
    或參與，尚難可採，且系爭房屋並不具類似如祠堂、或經基
    地所有權人同意興建社區住宅公用設施之「永久性房屋」性
    質（參最高法院106年度台上字第2152號判決意旨），不能
    僅因戴福氣於生前同意親屬在系爭土地上興建房屋，即認應
    永久拘束後代子孫負相同之容忍義務。上開事證不能證明系
    爭房屋占用系爭土地係有被告所主張之正當權源，則被告無
    權占有系爭土地，堪予認定。原告依民法第767條第1項前段
    請求被告拆屋還地，自屬有據。
　㈤被告無權占有系爭土地，揆諸首揭規定及說明，原告得請求
    被告返還相當於租金不當得利。又因系爭土地未作農業使用
    之故，致原告受有改按一般用地稅率課徵地價稅之損害，亦
    得請求被告賠償。關於原告主張相當於租金不當得利及損害
    賠償金額之計算方式，被告並未爭執（卷344頁），是原告
    依民法第179條、第184條第1項，請求被告給付如訴之聲明
    所示之金額，亦屬有據。
五、綜上所述，原告依民法第767條第1項前段，請求如主文第1
    項所示，依民法第179條、第184條第1項，請求如主文第2項
    所示，為有理由，應予准許。
六、本判決係就民事訴訟法第427條第1項適用簡易程序所為被告
    敗訴之判決，依民事訴訟法第389條第1項第3款規定，應依
    職權宣告假執行，並依同法第392條第2項規定，宣告被告預
    供擔保，得免為假執行。
七、本件事證已臻明確，原告其餘攻擊防禦方法及所提證據，經
    核與判決結果不生影響，爰不逐一論述，附此敘明。　　
八、訴訟費用負擔之依據：民事訴訟法第78條，並依職權確定本
    件訴訟費用額為新臺幣1,550元（即第一審裁判費）。
中　　華　　民　　國　 111　　年　　3　 　月　　31　　日
                  花蓮簡易庭  法　官  林敬展
以上正本係照原本作成。
如不服本判決，應於送達後20日內，向本院提出上訴狀並表明上
訴理由，如於本判決宣示後送達前提起上訴者，應於判決送達後
20日內補提上訴理由書（須附繕本）。如委任律師提起上訴者，
應一併繳納上訴審裁判費。
中　　華　　民　　國　　111 　年　　3 　　月　　31　　日
                              書記官  張芝瑜